ACORDAO-COMPLETO-2518364

ACÓRDÃO 2052/2022 ATA 13/2022 - SEGUNDA CÂMARA

VISTOS, relatados e discutidos estes autos referentes à Tomada de Contas Especial instaurada pela Caixa Econômica Federal, interveniente, em razão da não conclusão do objeto pactuado no Contrato de Repasse 289.282-08/2009, celebrado entre o extinto Ministério do Desenvolvimento Agrário - MDA e o Centro de Apoio aos Microempreendedores - CAM, com vistas à Formação e Qualificação em Gestão Cooperativista na Rede de Cooperativas da Agricultura Familiar e de Economia Solidária nos municípios de Pernambuco.
ACORDAM os Ministros do Tribunal de Contas da União, reunidos em sessão da 2ª Câmara, ante as razões expostas pelo Relator, em: 
9.1. julgar irregulares as contas do Centro de Apoio aos Microempreendedores, nos termos dos arts. 1º, inciso I, 16, inciso III, alíneas "a" e "c", e 19, caput, da Lei 8.443/1992, e as da Sra. Diva Violeta Pinto Ozório, com fundamento na referida alínea "c", condenando, solidariamente, o Centro de Apoio aos Microempreendedores com o espólio da Sra. Diva Violeta Pinto Ozório ou, caso já tenha havido a partilha dos bens, com os seus sucessores até o limite do valor do patrimônio transferido, ao pagamento da quantia descrita a seguir, atualizada monetariamente e acrescida de juros de mora calculados a partir da respectiva data até o dia da efetiva quitação, fixando-lhes o prazo de 15 (quinze) dias, a contar da notificação, para que comprovem, perante o Tribunal (art. 214, inciso III, alínea "a", do Regimento Interno/TCU) , o recolhimento do débito ao Tesouro Nacional, na forma da legislação em vigor, abatendo-se, na execução, a quantia indicada a crédito, na forma do disposto no Enunciado 128 da Súmula de Jurisprudência do TCU:
	VALOR ORIGINAL (R$) 
	DATA 
	DÉBITO/CRÉDITO

	187.000,00
	19/05/2010
	D

	3.765,07
	1º/06/2016
	C

9.2. aplicar ao Centro de Apoio aos Microempreendedores a multa prevista no art. 57 da Lei 8.443/1992, no valor de R$ 35.000,00 (trinta e cinco mil reais) , fixando o prazo de 15 (quinze) dias, a contar da notificação, para que comprove, perante o Tribunal (art. 214, inciso III, alínea "a", do Regimento Interno/TCU) , o recolhimento da dívida ao Tesouro Nacional, atualizada monetariamente desde a data do presente Acórdão até a do efetivo recolhimento, caso paga após o vencimento, na forma da legislação em vigor;
9.3. autorizar, caso requerido, nos termos do art. 26 da Lei 8.443/1992 c/c o art. 217 do Regimento Interno/TCU, o parcelamento das dívidas em até 36 (trinta e seis) parcelas mensais e sucessivas, sobre as quais incidirão os correspondentes acréscimos legais (débito: atualização monetária e juros de mora; multa: atualização monetária) , esclarecendo aos responsáveis que a falta de pagamento de qualquer parcela importará no vencimento antecipado do saldo devedor, sem prejuízo das demais medidas legais;
9.4. autorizar, desde logo, a cobrança judicial das dívidas, com fulcro no art. 28, inciso II, da Lei 8.443/1992, caso não atendidas as notificações; 
9.5. enviar cópia deste Acórdão:
9.5.1. ao Ministério da Agricultura, Pecuária e Abastecimento, para ciência, uma vez que o art. 21, incisos XIII e XVII, da Lei 13.844/2019 inseriu, nas suas competências, as políticas e o fomento da agricultura familiar e o cooperativismo na agricultura; e
9.5.2. à Procuradoria da República no Estado de Pernambuco, com fundamento no art. 16, § 3º, da Lei 8.443/1992.

Tomada de Contas Especial instaurada pela Caixa Econômica Federal, interveniente, em razão da não conclusão do objeto pactuado no Contrato de Repasse 289.282-08/2009, celebrado entre o extinto Ministério do Desenvolvimento Agrário  MDA e o Centro de Apoio aos Microempreendedores  CAM, com vistas à formação e qualificação em gestão cooperativista na rede de cooperativas da agricultura familiar e de economia solidária nos municípios de Pernambuco.

Segunda Câmara

Ministério do Desenvolvimento Agrário, extinto.

3. Responsáveis: Diva Violeta Pinto Ozório (XXX.295.314-XX, falecida) e Centro de Apoio aos Microempreendedores (04.228.410/0001-45).

13.1. Ministros presentes: Bruno Dantas (Presidente), Augusto Nardes e Antonio Anastasia.
13.2. Ministro-Substituto convocado: Marcos Bemquerer Costa (Relator).
13.3. Ministro-Substituto presente: André Luís de Carvalho.

MARCOS BEMQUERER

Adoto como relatório a instrução elaborada no âmbito da Secretaria de Controle Externo de Tomada de Contas Especial (peça 37) , que contou com a anuência do escalão dirigente daquela unidade especializada (peças 38-39) :
"INTRODUÇÃO
Trata-se de Tomada de Contas Especial instaurada pela Caixa Econômica Federal - Caixa em desfavor da Sra. Diva Violeta Pinto Ozório (falecida) e do Centro de Apoio aos Microempreendedores, em razão da impugnação parcial das despesas do Contrato de Repasse 289.282-08/2009 - Siafi 703179, (peça 2, p. 199 -217) , celebrado com o então Ministério do Desenvolvimento Agrário, com a interveniência da Caixa, que tinha por objeto a Formação e Qualificação em Gestão Cooperativista na Rede de Cooperativas da Agricultura Familiar e de Economia Solidária, nos municípios de Pernambuco, em razão da não conclusão do objeto pactuado.
HISTÓRICO	
O Contrato de Repasse foi firmado no valor de R$ 614.460,00, sendo R$ 589.881,00 à conta da concedente e R$ 24.579,00 referentes à contrapartida do convenente, (peça 2, p. 203) . Teve vigência de 27/7/2009 a 27/9/2010, sendo prorrogado por intermédio de termo aditivo até 27/9/2012 (peça 2, p. 223) , com prazo para a apresentação da prestação de contas até 30 dias após, (peça 2, p. 213) . Foram liberados R$ 350.725,00 por intermédio da Ordem Bancária 2009OB800581, de 30/9/2009, peça 2, p. 247.
O fundamento para a instauração da Tomada de Contas Especial, conforme apontado no Relatório de TCE, (peça 2, p. 259 e peça 3, p. 1-6) , foi a não conclusão do objeto pactuado.
Por intermédio do Ofício 134/2011/SR-Recife, de 21/11/2011, a Caixa notificou o Centro de Apoio aos Microempreendedores para que fosse regularizada a ocorrência referente à conclusão do objeto contratual (peça 2, p. 11-13) , sem, contudo, haver resposta.
Diante do não saneamento das irregularidades apontadas e da não devolução dos recursos, instaurou-se a Tomada de Contas Especial. No Relatório de Tomada de Contas Especial, (peça 2, p. 259 e peça 3, p. 1-6) , concluiu-se que o prejuízo importaria no valor total original de R$ 183.234,93, imputando-se a responsabilidade a Diva Violeta Pinto Ozório e ao Centro de Apoio aos Microempreendedores devido à não conclusão do objeto pactuado
O Relatório de Auditoria 1054/2017 da Controladoria Geral da União (peça 3, p. 22-24) , ratificou o posicionamento do Tomador de Contas, exceto quanto à motivação da TCE, a qual considerou como 'não encaminhamento de documentação necessária à prestação de contas'. Após serem emitidos o Certificado de Auditoria, o Parecer do Dirigente e o Pronunciamento Ministerial (peça 3, p. 26; 28 e 39) , o processo foi remetido a esse Tribunal.
Na instrução inicial de peça 8, constatou-se que a instauração da Tomada de Contas Especial originou-se pelo não cumprimento do objeto pactuado no Contrato de Repasse 0289.282-08/2009, celebrado entre a União Federal, por intermédio da Caixa Econômica Federal, e o Centro de Apoio aos Microempreendedores - CAM, no âmbito do Programa PRONAT (peça 2, p. 5) .
De acordo com a Cláusula Sexta, foi repassado ao contratado o valor de R$ 589.881,00, tendo sido liberada a quantia de R$ 187.000,00, permanecendo o valor remanescente de R$ 402.881,00 bloqueado na conta vinculada ao Contrato de Repasse (peça 2, p. 7) .
O desbloqueio do valor de R$ 187.000,00 foi efetivado em 18/05/2010 e não foi recebido o Relatório de Atividades - REA atestando a execução, nem a prestação de contas dos recursos disponibilizados (peça 2, p. 7) .
Como não foi apresentado Relatório de Execução das Atividades - REA, não foi possível aferir se houve a execução do objeto contratado com os recursos sacados (peça 3, p.2) .
Após a comprovação das irregularidades apontadas e vencido o prazo para conclusão do objeto pactuado, a CAIXA providenciou cobranças à entidade e emitiu notificação aos responsáveis, mas não houve a apresentação dos documentos (peça 3, p. 2) . Os recursos remanescentes mais as atualizações monetárias, que totalizaram R$ 265.636,51, foram devolvidos à União em 1º/6/2016 (peça 2, p. 239) .
No tocante à quantificação do dano, este representa o valor de R$ 183.234,93 dos recursos sacados pelo Centro de Apoio aos Microempreendedores, conforme extratos presentes na peça 2, p. 227-236. Como data do débito pelo valor de R$ 187.000,00 considerou-se aquela do crédito na conta específica (19/5/2010 - peça 2, p. 227) . Adicionalmente, considerou-se um crédito de R$ 3.765,07 em 1º/6/2016, ocasião em que os recursos remanescentes mais as atualizações monetárias foram devolvidos à União (peça 2, p. 239) .
Concluída a análise do exame técnico (peça 8) , entendeu-se necessário realizar a citação dos responsáveis nos seguintes termos:
'a) realizar a citação da Sra. Diva Violeta Pinto Ozório (XXX.295.314-XX) e do Centro de Apoio aos Microempreendedores (04.228.410-0001/45) , com fundamento nos arts. 10, § 1º, e 12, incisos I e II, da Lei 8.443/1992 c/c o art. 202, incisos I e II, do RI/TCU, para que, no prazo de quinze dias, apresentem alegações de defesa e/ou recolham, solidariamente, aos cofres do Tesouro Nacional, a quantia abaixo indicada, atualizada monetariamente a partir da respectiva data até o efetivo recolhimento, abatendo-se na oportunidade a quantia eventualmente ressarcida, na forma da legislação em vigor, em decorrência da irregularidade descrita abaixo:
Irregularidade: não comprovação da boa e regular aplicação dos recursos recebidos por força do Contrato de Repasse 0289.282-08/2009, Siafi/Siconv 703179, em razão da não apresentação da prestação de contas e da não comprovação de execução do objeto pactuado, uma vez que não foi apresentado pelo proponente o Relatório de Execução de Atividades - REA, homologado pelo Ministério do Desenvolvimento Agrário.
Dispositivos violados: art. 37, caput c/c o art. 70, parágrafo único, da Constituição da República Federativa do Brasil, art. 145 do Decreto 93.872/1986, art. 22 da Instrução Normativa 1/1997 da Secretaria do Tesouro Nacional, e cláusula terceira, item 3.2, inciso 'c', do Contrato de Repasse 0289.282-08/2009 
Quantificação do débito: 
	VALOR ORIGINAL EM REAIS
	DATA DA CORRÊNCIA
	DÉBITO / CRÉDITO

	R$ 187.000,00
	19/5/2010
	DÉBITO

	R$ 3.765,07
	1º/6/2016
	CRÉDITO

Em cumprimento ao pronunciamento da unidade (peça 10) , foram realizadas as citações por meio dos Ofícios 238/2018 e 239/2018 (peças 11 e 12) . Não havendo manifestação dos responsáveis, o processo foi instruído no mérito, propondo-se considerá-los revéis, com julgamento das contas pela irregularidade, condenando-os ao débito apurado e à multa do art. 57 da Lei 8.443/1992. 
Submetido o processo ao MP/TCU, este divergiu da proposta da unidade técnica, por entender haver falhas na descrição das citações e na comprovação do recebimento, conforme Parecer de peça 19.
No citado Parecer, constatou o MP/TCU que não houve a efetiva entrega do Ofício 239/2018 (peça 11) , endereçado ao Centro de Apoio aos Microempreendedores - CAM, uma vez que os Correios devolveram o envelope do aludido ofício com o carimbo contendo a expressão 'mudou-se', o que invalidaria a comprovação de seu recebimento.
Assim, propôs-se que fossem renovadas as citações dos dois responsáveis, nos termos do art. 6º da Resolução TCU 170/2004, indicando inclusive a existência de outro endereço utilizado pela Caixa na fase interna (Rua General San Martin, 1449 - Sala 08 - Bongi - CEP: 50.761-000 - Recife - PE) .
Alertou o MP/TCU quanto à necessidade de se esgotarem as medidas objetivando a localização do Centro de Apoio aos Microempreendedores - CAM, antes de sua citação por edital, conforme orientação contida no Acórdão 1323/2016-TCU-Plenário, Rel. Min. Benjamin Zymler.
Por fim, ante o natural atraso que a medida sugerida ocasionaria, propôs ainda o aprimoramento do teor das citações a serem realizadas, desta feita a ambos os responsáveis, incorporando-se a menção quanto à omissão no dever de prestar contas, bem como ao não cumprimento do prazo originalmente estipulado para a prestação de contas, conforme orientação contida no Memorando-Circular 43/2017 - Segecex.
Em Despacho de peça 20, o relator, Min. Substituto Marcos Bemquerer, anuiu à proposta do MP/TCU e determinou a restituição dos autos à Secex-TCE para a realização de novas citações aos responsáveis, observando-se os art. 6º e 7º da Resolução TCU 170/2004 e o contido nas alíneas 'a' e 'b' do Parecer do MP/TCU.
Em cumprimento ao despacho do relator, propôs-se a realização de citação e audiência dos responsáveis, nos termos contidos na instrução de peça 21, conforme transcrevemos:
'a) realizar a citação da Sra. Diva Violeta Pinto Ozório (XXX.295.314-XX) , Presidente do Centro de Apoio aos Microempreendedores no período de 15/06/2007 a 19/07/2013, e do Centro de Apoio aos Microempreendedores (04.228.410/0001-45) , com fundamento nos arts. 10, § 1º, e 12, incisos I e II, da Lei 8.443/1992 c/c o art. 202, incisos I e II, do RI/TCU, para que, solidariamente e no prazo de quinze dias, apresentem alegações de defesa e/ou recolham aos cofres do Tesouro Nacional a quantia abaixo indicada, atualizada monetariamente a partir das respectivas datas até o efetivo recolhimento, abatendo-se na oportunidade a quantia eventualmente ressarcida, na forma da legislação em vigor, em decorrência das irregularidades abaixo descritas:
Irregularidade: não comprovação da boa e regular aplicação dos recursos recebidos por força do Contrato de Repasse 0289.282-08/2009, Siafi/Siconv 703179, em razão da omissão do dever de prestar contas, materializada pela não apresentação pelo proponente do Relatório de Execução de Atividades - REA, homologado pelo Ministério do Desenvolvimento Agrário, impossibilitando a comprovação de execução do objeto pactuado.
Dispositivos violados: parágrafo único do art. 70 da Constituição Federal; art. 93 do Decreto-Lei 200/67; art. 56 da Portaria Interministerial MPOG/MF/CGU 127/2008; cláusula terceira, subitem 3.2, letra 'e' e item 12 da cláusula décima segunda do Contrato de Repasse 0289.282-08/2009.
Quantificação do débito:
	VALOR ORIGINAL (R$) 
	DATA DA OCORRÊNCIA
	DÉBITO/CRÉDITO

	187.000,00
	19/5/2010
	D

	3.765,07
	1º/6/2016
	C

Cofre para recolhimento: Tesouro Nacional.
Conduta: não comprovar a boa e regular aplicação dos recursos recebidos por força do Contrato de Repasse 0289.282-08/2009 Siafi/Siconv 703179, em razão da omissão do dever de prestar contas, materializada pela não apresentação pelo proponente do Relatório de Execução de Atividades - REA, homologado pelo Ministério do Desenvolvimento Agrário, impossibilitando a comprovação de execução do objeto pactuado.
Nexo de causalidade: a omissão do dever de prestar contas, materializada pela não apresentação pelo proponente do Relatório de Execução de Atividades - REA, homologado pelo Ministério do Desenvolvimento Agrário, impossibilitou a comprovação do nexo entre os valores repassados e as possíveis despesas realizadas, bem como a comprovação da execução do objeto pactuado e, consequentemente, propiciou a presunção de dano ao erário.
Culpabilidade - Sra. Diva Violeta Pinto Ozório: não há excludentes de ilicitude, de culpabilidade ou de punibilidade. É razoável supor que a responsável tinha consciência da ilicitude de sua conduta, sendo-lhe exigível conduta diversa daquela que foi adotada, qual seja, desincumbir-se do seu dever apresentando a prestação de contas dos valores recebidos no âmbito do Contrato de Repasse 0289.282-08/2009 - Siafi 703179, por meio do Relatório de Execução de Atividades - REA, homologado pelo Ministério do Desenvolvimento Agrário, comprovando assim a boa e regular aplicação dos recursos.
Culpabilidade - Centro de Apoio aos Microempreendedores: não há excludentes de ilicitude, de culpabilidade ou de punibilidade. É razoável supor que o responsável, por meio de seus representantes legais, tinha consciência da ilicitude de sua conduta, sendo-lhe exigível conduta diversa daquela que foi adotada, qual seja, desincumbir-se do seu dever apresentando a prestação de contas dos valores recebidos no âmbito do Contrato de Repasse 0289.282-08/2009 - Siafi 703179, por meio do Relatório de Execução de Atividades - REA, homologado pelo Ministério do Desenvolvimento Agrário, comprovando assim a boa e regular aplicação dos recursos.
b) realizar a audiência da Sra. Diva Violeta Pinto Ozório (XXX.295.314-XX) , Presidente do Centro de Apoio aos Microempreendedores no período de 15/06/2007 a 19/07/2013, com fundamento no art. 12, inciso III, da Lei 8.443/1992, para, no prazo de quinze dias, a contar do recebimento da presente comunicação, apresentar razões de justificativa quanto à irregularidade detalhada a seguir:
Irregularidade: não cumprimento do prazo originalmente estipulado para prestação de contas final do Contrato de Repasse 0289.282-08/2009 - Siafi 703179, materializado pela não apresentação pelo proponente do Relatório de Execução de Atividades - REA, homologado pelo Ministério do Desenvolvimento Agrário, o qual se encerrou em 29/10/2012.
Dispositivos violados: parágrafo único do art. 70 da Constituição Federal; art. 93 do Decreto-Lei 200/67; art. 56 da Portaria Interministerial MPOG/MF/CGU 127/2008, cláusula terceira, subitem 3.2, letra 'e' e item 12 da cláusula décima segunda do Contrato de Repasse 0289.282-08/2009.
Conduta: descumprir o prazo originalmente estipulado para a apresentação da prestação de contas final do Contrato de Repasse 0289.282-08/2009 - Siafi 703179, materializado pela não apresentação pelo proponente do Relatório de Execução de Atividades - REA, homologado pelo Ministério do Desenvolvimento Agrário, o qual se encerrou em 29/10/2012.
Nexo de causalidade: o descumprimento do prazo originalmente estipulado para prestação de contas final do Contrato de Repasse 0289.282-08/2009 - Siafi 703179, materializado pela não apresentação pelo proponente do Relatório de Execução de Atividades - REA, homologado pelo Ministério do Desenvolvimento Agrário, o qual se encerrou em 29/10/2012, impediu o estabelecimento do nexo causal entre as possíveis despesas efetuadas e os recursos recebidos no âmbito do ajuste.
Culpabilidade: não há excludentes de ilicitude, de culpabilidade e de punibilidade; é razoável supor que a responsável tinha consciência da ilicitude de sua conduta, sendo-lhe exigível conduta diversa daquela que foi adotada, qual seja, desincumbir-se do seu dever de prestar contas, materializada pela apresentação pelo proponente do Relatório de Execução de Atividades - REA, homologado pelo Ministério do Desenvolvimento Agrário, no prazo e forma devidos.'
Em cumprimento ao pronunciamento da unidade (peça 23) , foram encaminhados para os endereços dos responsáveis, constantes da base de dados da Receita Federal (peças 24 e 25) , os Ofícios 28340 e 37846/2020 (peças 27 e 32) , efetivamente recebidos como atestam os avisos de recebimento (peças 29 e 33) .
Transcorrido o prazo regimental fixado, o Centro de Apoio aos Microempreendedores permaneceu silente, operando-se, portanto, os efeitos da revelia, dando-se prosseguimento ao processo, nos termos do art. 12, §3º, da Lei 8.443/1992.
Quanto à Sra. Diva Violeta Pinto Ozório, o Sr. Maurício Gomes da Silva apresentou o atestado de óbito da responsável (peça 34, p. 3) , com falecimento em 6/8/2019, nele consignado que não deixou bens. Os dados constantes do referido atestado de óbito conferem com aqueles registrados no SISOB.
EXAME TÉCNICO
Revelia do Centro de Apoio aos Microempreendedores
Preliminarmente, cumpre tecer breves considerações sobre a forma como são realizadas as comunicações processuais no TCU. A esse respeito, destacam-se o art. 179 do Regimento Interno/ TCU (Resolução TCU 155, de 4/12/2002) e os arts. 3º e 4º, inciso III, § 1º, da Resolução TCU 170, de 30 de junho de 2004, in verbis:
'Resolução TCU 155/2002 (Regimento Interno/TCU) :
Art. 179. A citação, a audiência ou a notificação, bem como a comunicação de diligência, far-se-ão:
I - mediante ciência da parte, efetivada por servidor designado, por meio eletrônico, fac-símile, telegrama ou qualquer outra forma, desde que fique confirmada inequivocamente a entrega da comunicação ao destinatário;
II - mediante carta registrada, com aviso de recebimento que comprove a entrega no endereço do destinatário;
III - por edital publicado no Diário Oficial da União, quando o seu destinatário não for localizado."
Resolução TCU 170/2004:
Art. 3º As comunicações serão encaminhadas aos seus destinatários por meio de:
I - correio eletrônico, fac-símile ou telegrama;
II - servidor designado;
III - carta registrada, com aviso de recebimento;
IV - edital publicado no Diário Oficial da União, quando o seu destinatário não for localizado, nas hipóteses em que seja necessário o exercício de defesa".
 (...) 
Art. 4º. Consideram-se entregues as comunicações:
I - efetivadas conforme disposto nos incisos I e II do artigo anterior, mediante confirmação da ciência do destinatário;
II - realizadas na forma prevista no inciso III do artigo anterior, com o retorno do aviso de recebimento, entregue comprovadamente no endereço do destinatário;
III - na data de publicação do edital no Diário Oficial da União, quando realizadas na forma prevista no inciso IV do artigo anterior.
§ 1º O endereço do destinatário deverá ser previamente confirmado mediante consulta aos sistemas disponíveis ao Tribunal ou a outros meios de informação, a qual deverá ser juntada ao respectivo processo.'
Portanto, a validade da citação via postal não depende de que o Aviso de Recebimento - AR seja assinado pelo próprio destinatário da comunicação, o que dispensa, no caso em tela, a entrega do AR em 'mãos próprias'. A exigência da norma é no sentido de o Tribunal verificar se a correspondência foi entregue no endereço correto, residindo aqui a necessidade de certeza inequívoca. 
Não é outra a orientação da jurisprudência do TCU, conforme se verifica nos julgados a seguir transcritos:
'São válidas as comunicações processuais entregues, mediante carta registrada, no endereço correto do responsável, não havendo necessidade de que o recebimento seja feito por ele próprio.' (Acórdão 3648/2013-TCU-Segunda Câmara, Relator Ministro José Jorge) ;
'É prescindível a entrega pessoal das comunicações pelo TCU, razão pela qual não há necessidade de que o aviso de recebimento seja assinado pelo próprio destinatário. Entregando se a correspondência no endereço correto do destinatário, presume-se o recebimento da citação.' (Acórdão 1019/2008-TCU-Plenário, Relator Ministro Benjamin Zymler) ;
'As comunicações do TCU, inclusive as citações, deverão ser realizadas mediante Aviso de Recebimento - AR, via Empresa Brasileira de Correios e Telégrafos, bastando para sua validade que se demonstre que a correspondência foi entregue no endereço correto.' (Acórdão 1526/2007-TCU-Plenário, Relator Ministro Aroldo Cedraz) .
A validade do critério de comunicação processual do TCU foi referendada pelo Supremo Tribunal Federal, nos termos do julgamento do MS-AgR 25.816/DF, por meio do qual se afirmou a desnecessidade da ciência pessoal do interessado, entendendo-se suficiente a comprovação da entrega do 'AR' no endereço do destinatário:
'EMENTA: AGRAVO REGIMENTAL. MANDADO DE SEGURANÇA. DESNECESSIDADE DE INTIMAÇÃO PESSOAL DAS DECISÕES DO TRIBUNAL DE CONTAS DA UNIÃO. ART. 179 DO REGIMENTO INTERNO DO TCU. INTIMAÇÃO DO ATO IMPUGNADO POR CARTA REGISTRADA, INICIADO O PRAZO DO ART. 18 DA LEI nº 1.533/51 DA DATA CONSTANTE DO AVISO DE RECEBIMENTO. DECADÊNCIA RECONHECIDA. AGRAVO IMPROVIDO.
O envio de carta registrada com aviso de recebimento está expressamente enumerado entre os meios de comunicação de que dispõe o Tribunal de Contas da União para proceder às suas intimações.
O inciso II do art. 179 do Regimento Interno do TCU é claro ao exigir apenas a comprovação da entrega no endereço do destinatário, bastando o aviso de recebimento simples.'
No caso vertente, a citação do Centro de Apoio aos Microempreendedores é válida, uma vez que foi encaminhada para o endereço constante da base de dados da Receita Federal (peça 25) , tendo sido efetivamente recebida, como atesta o aviso de recebimento (peça 29) .
Quanto ao mérito, nos processos do TCU, a revelia não conduz à presunção de que seriam verdadeiras todas as imputações levantadas contra os responsáveis, diferentemente do que ocorre no processo civil, em que a revelia do réu opera a presunção da verdade dos fatos narrados pelo autor. Dessa forma, a avaliação da responsabilidade dos agentes não pode prescindir da prova existente no processo ou para ele carreada. 
Ao não apresentar sua defesa, o Centro de Apoio aos Microempreendedores deixou de produzir prova quanto à regularidade da aplicação dos recursos do convênio, em afronta às normas que impõem aos jurisdicionados a obrigação legal de, sempre que demandados pelos órgãos de controle, apresentarem os documentos que demonstrem a correta utilização das verbas públicas, a exemplo do contido no art. 93 do Decreto-Lei 200/67: 'Quem quer que utilize dinheiros públicos terá de justificar seu bom e regular emprego na conformidade das leis, regulamentos e normas emanadas das autoridades administrativas competentes.' 
Considerando o princípio da verdade real que rege a atuação desta Corte, ainda que as alegações de defesa não tenham sido apresentadas pelo responsável, a revelia não afasta a obrigatoriedade da análise dos elementos probatórios disponíveis nos autos, conforme reiterados acórdãos do Tribunal (Acórdão 163/2015-TCU-Segunda Câmara, Rel. Min. Subst. André de Carvalho; 2.685/2015 - 2ª Câmara, Rel. Min. Raimundo Carreiro; 2.801/2015 - 1ª Câmara, Rel. Min. Walton Alencar Rodrigues; 4.340/2015 - 1ª Câmara, Rel. Min. Subst. Weder de Oliveira e 5.537/2015 - 1ª Câmara, Rel. Min. Subst. Weder de Oliveira) . Assim, procurou-se buscar, em manifestações do responsável na fase interna desta Tomada de Contas Especial, se havia argumentos que pudessem ser aproveitados em seu favor.	
Reexaminando os autos, observa-se que o responsável foi notificado na fase interna pela CAIXA (peça 2, p. 11-13) , tendo permanecido silente. Dessa forma, não há algum outro argumento nos autos que possa vir a ser analisado e posteriormente utilizado para afastar as irregularidades apontadas. 
Vale ressaltar que a pretensão punitiva do TCU, conforme Acórdão 1441/2016-TCU-Plenário, que uniformizou a jurisprudência acerca dessa questão, subordina-se ao prazo geral de prescrição indicado no art. 205 do Código Civil, que é de 10 anos, contado da data de ocorrência da irregularidade sancionada, nos termos do art. 189 do Código Civil, sendo este prazo interrompido pelo ato que ordenar a citação, a audiência ou a oitiva do responsável. No caso em exame, a irregularidade sancionada ocorreu em 30/10/2012 (data limite para a apresentação da prestação de contas) . Tendo sido o ato de ordenação da citação assinado em 9/6/2018 (peça 10) , não houve o decurso de prazo superior a 10 anos. Portanto, não ocorreu a prescrição da pretensão punitiva.
Dessa forma, o Centro de Apoio aos Microempreendedores (04.228.410/0001-45) deve ser considerado revel, nos termos do art. 12, § 3º, da Lei 8.443/1992.
Da citação de Diva Violeta Pinto Ozório
Conforme atestado de óbito acostado aos autos (peça 34, p. 3) , a responsável faleceu em 6/8/2019, portanto antes da efetivação de sua segunda citação, levada a efeito por meio do Ofício 37846/2020 (peça 32) . 
No caso específico da responsável, sua segunda citação objetivava tão somente aproveitar o natural atraso que a nova citação ao Centro de Apoio aos Microempreendedores ocasionaria, para aperfeiçoar a redação da primeira citação, ante a ausência do termo 'omissão do dever de prestar contas'. Todavia, a primeira citação realizada por meio do Ofício 238/2018 (peça 12) , recebida no endereço da responsável enquanto ainda viva (peça 14) , não foi considerada inválida pelo MP/TCU ou pelo relator.
De fato, a redação contida no ofício de peça 12 é suficiente para a descrição da irregularidade, que consistiu na não apresentação do Relatório de Execução de Atividades - REA, homologado pelo Ministério do Desenvolvimento Agrário, importando na impossibilidade de comprovação da execução do objeto. 
Ressalte-se que a apresentação do Relatório de Execução de Atividades - REA, homologado pelo ministério gestor consistia em etapa preparatória à apresentação propriamente dita da prestação de contas final do contrato de repasse. Portanto, a omissão da prestação de contas se materializa com a ausência do REA. 
Nesse sentido, entendemos que a descrição da irregularidade contida na primeira citação recebida pela responsável não contém qualquer vício que importe em sua nulidade, devendo prevalecer a revelia da responsável já tratada na instrução de peça 15. 
Considerando que a dimensão sancionatória se exclui com o falecimento do gestor, tendo em vista o caráter personalíssimo da multa, nos termos da jurisprudência do Tribunal (Acórdão 2726/2016-TCU-Plenário, Rel. Min. Augusto Nardes e 1.514/2015-Primeira Câmara, Rel. Min. Bruno Dantas) , não há mais que se falar em sua audiência pela perda do prazo para apresentação da prestação de contas.
CONCLUSÃO
Em face da análise promovida na seção 'Exame Técnico', verifica-se que os responsáveis Diva Violeta Pinto Ozório (XXX.295.314-XX) e Centro de Apoio aos Microempreendedores (04.228.410/0001-45) não lograram comprovar a boa e regular aplicação dos recursos. Instados a se manifestarem, optaram pelo silêncio, configurando a revelia, nos termos do § 3º do art. 12 da Lei 8.443/1992. Ademais, inexistem nos autos elementos que demonstrem a boa-fé dos responsáveis ou a ocorrência de outras excludentes de culpabilidade.
Vale ressaltar que a jurisprudência pacífica nesta Corte é no sentido da imprescritibilidade das ações de ressarcimento ao erário (Súmula TCU 282) . Dessa forma, identificado dano ao erário, deve se instaurar e julgar o processo de tomada de contas especial para responsabilizar seus agentes causadores, respeitando o direito ao contraditório e à ampla defesa, independentemente de quando ocorreram os atos impugnados.
Verifica-se também que não houve a prescrição da pretensão punitiva, conforme análise já realizada.
Tendo em vista que não constam dos autos elementos que permitam reconhecer a boa-fé dos responsáveis, sugere-se que as suas contas sejam julgadas irregulares, nos termos do art. 202, § 6º, do Regimento Interno/TCU, com a imputação do débito atualizado monetariamente e acrescido de juros de mora, com base no art. 202, § 1º, do Regimento Interno/TCU, descontado o valor eventualmente recolhido, com a aplicação da multa prevista no art. 57 da Lei 8.443/1992 somente ao responsável Centro de Apoio aos Microempreendedores.
PROPOSTA DE ENCAMINHAMENTO
Diante do exposto, submetem-se os autos à consideração superior, propondo-se a adoção das seguintes medidas:
a)	considerar revéis os responsáveis Diva Violeta Pinto Ozório (XXX.295.314-XX) e Centro de Apoio aos Microempreendedores (04.228.410/0001-45) , com fundamento no § 3º do art. 12 da Lei 8.443/1992;
b) 	com fundamento nos arts. 1º, inciso I, 16, inciso III, alínea 'a', da Lei 8.443/1992, e com arts. 1º, inciso I; 209, inciso I, do Regimento Interno/TCU, julgar irregulares as contas de Diva Violeta Pinto Ozório (XXX.295.314-XX) e do Centro de Apoio aos Microempreendedores (04.228.410/0001-45) ; 
c)	com fundamento nos arts. 19 e 23, inciso III, da Lei 8.443/1992, e com arts. 210 e 214, inciso III, do Regimento Interno/TCU, condenar, solidariamente, o espólio de Diva Violeta Pinto Ozório (XXX.295.314-XX) , ou seus herdeiros, caso já concluída a partilha e até o limite da herança percebida, e o Centro de Apoio aos Microempreendedores (04.228.410/0001-45) , ao pagamento da quantia a seguir especificada, com a fixação do prazo de quinze dias, a contar da notificação, para comprovarem, perante o Tribunal (art. 214, inciso III, alínea 'a', do Regimento Interno/TCU) , o recolhimento da dívida aos cofres do Tesouro Nacional, atualizada monetariamente e acrescida dos juros de mora, calculados a partir das datas discriminadas, até a data do recolhimento, na forma prevista na legislação em vigor:	
	VALOR ORIGINAL (R$) 
	DATA DA OCORRÊNCIA
	DÉBITO/CRÉDITO

	187.000,00
	19/5/2010
	D

	3.765,07
	1º/6/2016
	C

d) 	aplicar ao Centro de Apoio aos Microempreendedores (04.228.410/0001-45) , a multa prevista no art. 57 da Lei 8.443/92 c/c o art. 267 do Regimento Interno/TCU, fixando-lhe o prazo de quinze dias, a contar da notificação, para que comprove, perante o Tribunal (art. 214, III, 'a', do Regimento Interno/TCU) , o recolhimento da dívida aos cofres do Tesouro Nacional, atualizada monetariamente desde a data do acórdão que vier a ser proferido por este Tribunal até a do efetivo recolhimento, se pagas após o vencimento, na forma da legislação em vigor;
e) 	autorizar, desde logo, nos termos do art. 28, inciso II, da Lei 8.443/1992, a cobrança judicial da dívida caso não atendida a notificação;
f)	 autorizar também, desde logo, se requerido, com fundamento no art. 26 da Lei 8.443/1992 c/c o art. 217, §§ 1º e 2º do Regimento Interno/TCU, o parcelamento da dívida em até 36 parcelas, incidindo, sobre cada parcela, corrigida monetariamente, os correspondentes acréscimos legais fixando-lhes o prazo de quinze dias, a contar do recebimento da notificação, para comprovarem perante o Tribunal o recolhimento da primeira parcela, e de trinta dias, a contar da parcela anterior, para comprovarem os recolhimentos das demais parcelas, devendo incidir sobre cada valor mensal, atualizado monetariamente, os juros de mora devidos, no caso do débito, na forma prevista na legislação em vigor, alertando os responsáveis que a falta de comprovação do recolhimento de qualquer parcela importará no vencimento antecipado do saldo devedor, nos termos do § 2º do art. 217 do Regimento Interno deste Tribunal;
g)	 enviar cópia do Acórdão que vier a ser proferido à Superintendência da Caixa Econômica Federal em Pernambuco, ao Ministério da Agricultura, Pecuária e Abastecimento (MAPA) e aos responsáveis, para ciência;
h)	 enviar cópia do Acórdão a ser prolatado à Procuradoria da República no Estado de Pernambuco, nos termos do § 3º do art. 16 da Lei 8.443/1992, c/c o § 7º do art. 209 do Regimento Interno/TCU, para adoção das medidas cabíveis;
i)	 informar à Procuradoria da República no Estado de Pernambuco, à Superintendência da Caixa Econômica Federal em Pernambuco, ao Ministério da Agricultura, Pecuária e Abastecimento (MAPA) e aos responsáveis que a presente deliberação, acompanhada do Relatório e do Voto que a fundamentam, está disponível para a consulta no endereço www.tcu.gov.br/acordaos, além de esclarecer que, caso requerido, o TCU poderá fornecer sem custos as correspondentes cópias, de forma impressa; e
j)	 informar à Procuradoria da República no Estado de Pernambuco que, nos termos do parágrafo único do art. 62 da Resolução TCU 259/2014, os procuradores e membros do Ministério Público credenciados nesta Corte podem acessar os presentes autos de forma eletrônica e automática, ressalvados apenas os casos de eventuais peças classificadas como sigilosas, as quais requerem solicitação formal."
2.	O Ministério Público junto ao TCU, representado pelo Procurador Rodrigo Medeiros de Lima, manifestou-se de acordo com a proposta acima descrita, ressalvando, contudo, a necessidade de ajustes na fundamentação legal para o julgamento das contas dos responsáveis, na forma a seguir (peça 41) :
	a) Sra. Diva Violeta Pinto Ozório (falecida) , que não foi validamente citada pela omissão no dever de prestar contas (sua citação válida se deu nos termos do ofício à peça 12) : arts. 1º, inciso I, 16, inciso III, alínea c, da Lei 8.443/1992 e arts. 1º, inciso I, e 209, inciso III, do Regimento Interno/TCU; 
	b) Centro de Apoio aos Microempreendedores: arts. 1º, inciso I, 16, inciso III, alíneas a e c, da Lei 8.443/1992 e arts. 1º, inciso I, e 209, incisos I e III, do Regimento Interno/TCU.
	É o Relatório.

não há.

Procurador Rodrigo Medeiros de Lima.

TOMADA DE CONTAS ESPECIAL. CONTRATO DE REPASSE. NÃO COMPROVAÇÃO DO DESTINO DADO AOS RECURSOS FEDERAIS RECEBIDOS. AUSÊNCIA DE RELATÓRIO DE EXECUÇÃO DE ATIVIDADES E DE PRESTAÇÃO DE CONTAS. CITAÇÃO. REVELIA. FALECIMENTO DE UMA RESPONSÁVEL. CONTAS IRREGULARES. DÉBITO E MULTA. 1. Com base no art. 16, inciso III, alíneas a e c, da Lei 8.443/1992, julgam-se irregulares as contas dos responsáveis diante da omissão no dever de prestá-las e de comprovar a destinação dada aos recursos recebidos. 2. Nos termos do Enunciado 286 da Súmula de Jurisprudência do TCU, a pessoa jurídica de direito privado destinatária de transferências voluntárias de recursos federais feitas com vistas à consecução de uma finalidade pública responde solidariamente com seus administradores, ou com os sucessores deste, pelos danos causados ao erário na aplicação desses recursos

TOMADA DE CONTAS ESPECIAL (TCE)

Secretaria de Controle Externo de Tomada de Contas Especial - SecexTCE.

Em exame a Tomada de Contas Especial instaurada pela Caixa Econômica Federal - Caixa, na qualidade de interveniente, em razão da não conclusão do objeto pactuado no Contrato de Repasse 289.282-08/2009 (Siafi 703179) , celebrado entre o extinto Ministério do Desenvolvimento Agrário - MDA e o Centro de Apoio aos Microempreendedores - CAM, com vistas à formação e qualificação em gestão cooperativista na rede de cooperativas da agricultura familiar e de economia solidária nos municípios de Pernambuco, no âmbito do Programa Nacional de Desenvolvimento Sustentável dos Territórios Rurais - Pronat. 
2.	Para a execução do ajuste, no valor total de R$ 614.460,00, foi prevista a aplicação de R$ 589.881,00 pelo contratante (peça 2, p. 203) . A vigência, originalmente fixada no período de 27/07 a 27/09/2010, prorrogou-se até 27/09/2012 (peça 2, p. 223) , com prazo de trinta dias para a apresentação da prestação de contas (peça 2, p. 213) .  
3.	O valor de R$ 350.725,00 foi repassado ao contratado em 30/09/2009 (peça 2, p. 247) , creditado em conta-corrente em 02/10/2009 e transferido para conta-poupança em 17/12/2009 (peça 2, p. 227 e 233) . A quantia de R$ 187.000,00 retornou para a conta corrente em 19/05/2010 (peça 2, p. 227 e 233) e, após diversos débitos e transferências ocorridos entre 19/07/2010 e 07/02/2012 (peça 2, p. 227 e 228) , restaram R$ 3.765,07. Os recursos remanescentes e a atualização monetária (peça 2, p. 236) foram restituídos à União em 1º/06/2016, mediante transferência no valor de R$ 265.636,51 (peça 2, p. 239) .
4.	Nesta Corte, foi realizada a citação do Centro de Apoio aos Microempreendedores (peça 11) , solidariamente com a Sra. Diva Violeta Pinto Ozório (peça 12) , Diretora-Presidente da instituição, para que comprovassem a restituição, ao Tesouro Nacional, da quantia de R$ 187.000,00, atualizada monetariamente desde a data de sua disponibilidade (19/05/2010) até a do efetivo recolhimento, abatida do recolhimento de R$ 3.765,07 ocorrido em 1º/06/2016, e/ou para que apresentassem alegações de defesa quanto à não comprovação da boa e regular aplicação dos recursos recebidos por força do Contrato de Repasse 0289.282-08/2009, uma vez que não foi apresentado o Relatório de Execução de Atividades - REA para homologação do MDA, o que importou ofensa ao art. 37, caput c/c o art. 70, parágrafo único, da Constituição Federal, ao art. 145 do Decreto 93.872/1986, ao art. 22 da Instrução Normativa 1/1997 da Secretaria do Tesouro Nacional e à Cláusula Terceira, item 3.2, inciso c, do instrumento pactuado.
5.	Em face da revelia dos responsáveis, a Secretaria de Controle Externo de Tomada de Contas Especial - SecexTCE propôs a irregularidade de suas contas, com fundamento no disposto no art. 16, inciso III, alínea b e c, da Lei 8.443/1992, e a condenação deles ao pagamento do débito e da multa prevista no art. 57 do mencionado diploma (peças 15-17) .
6.	Acolhendo manifestação do Ministério Público junto ao TCU (peça 19) , representado pelo Procurador Rodrigo Medeiros de Lima, pelo despacho à peça 20 determinei nova citação do CAM, haja vista que a entidade não teve ciência da primeira comunicação que lhe foi dirigida (peça 18) . Determinei, ainda, que essa providência fosse estendida à então Diretora-Presidente da entidade, para que passasse a constar de ambas as citações menção à omissão no dever de prestar contas.
7.	As comunicações processuais foram implementadas pelos expedientes às peças 27 e 32, conforme demonstram os avisos de recebimento às peças 29 e 33. 
8.	Transcorrido o prazo regimental, o CAM permaneceu silente. O Sr. Maurício Gomes da Silva apresentou o atestado de óbito da Sra. Diva Violeta Pinto Ozório, ocorrido em 06/08/2019 (peça 34, p. 3) . Consta do documento a informação de que a falecida não deixou bens.  
9.	Na instrução mais recente (peça 37) , considerando que a Sra. Diva Violeta Pinto Ozório faleceu antes da segunda citação, mas que a primeira citação descreveu suficientemente a não apresentação do Relatório de Execução de Atividades, a Secex/TCE propôs: a) a declaração da revelia de ambos os responsáveis; b) o julgamento pela irregularidade das suas contas, com fundamento no disposto pelo art. 16, inciso III, alínea a, da Lei 8.443/1992; b) a condenação do CAM ao pagamento da dívida apurada, solidariamente com o espólio de Diva Violeta Pinto Ozório ou de seus herdeiros, caso concluída a partilha e até o limite da herança; c) aplicação ao CAM da multa prevista no art. 57 da Lei 8.443/1992, e d) autorização para o parcelamento das dívidas em 36 meses.
10.	O MP/TCU anuiu ao encaminhamento de mérito acima descrito, contudo apontou como fundamento para a irregularidade das contas do CAM o art. 16, inciso III, alíneas a e c, da Lei Orgânica do TCU, e, para as contas da Sra. Diva Violeta Pinto Ozório, a alínea c daquele dispositivo.
11.	Acolho o encaminhamento proposto pela SecexTCE, pelos fundamentos expostos na instrução transcrita no Relatório precedente, com o ajuste efetuado pelo Ministério Público de Contas. 
12.	Como é cediço, é ônus do administrator de recursos públicos prestar contas e nela comprovar a boa e regular aplicação dos recursos federais que lhe foram confiados, por imposição decorrente do ordenamento jurídico, a teor do bloco normativo composto pelas disposições do art. 70, parágrafo único, da Constituição Federal, do art. 93 do Decreto-lei 200/1967 e do art. 66 do Decreto 93.872/1986.
13.	Nesse mister, é indispensável que o gestor demonstre a execução física das metas previstas no plano de trabalho aprovado, a regularidade da movimentação dos recursos financeiros depositados na conta corrente exclusiva do ajuste, bem como o vínculo causal entre a realização das metas e a destinação dos recursos.
14.	No caso em tela, muito embora recursos no valor de R$ 183.234,93 tenham sido sacados da conta corrente específica do ajuste (extratos à peça 2, p. 227-236) , a Sra. Diva Violeta Pinto Ozório, representante do Contratado e gestora dos recursos, não se desincumbiu da obrigação de demonstrar a aplicação que lhes foi dada, o que deveria ter feito mediante apresentação do Relatório de Execução de Atividades referente a cada parcela do cronograma financeiro do Projeto de Atividades, como previsto expressamente no instrumento pactuado: 
"3 - Como forma mútua de cooperação na execução do objeto previsto na Cláusula Primeira, são obrigações das partes: 
 (...) 
3 .2 - DO CONTRATADO
 (...) ;
c) apresentar ao MDA o Projeto de Atividades - PAT e os Relatórios de Execução de Atividades - REA para homologação; 
d) encaminhar ao Gestor, juntamente com cada Relatório de Execução de Atividade - REA, a documentação que contemple os elementos necessários à formação do devido nexo causal entre os valores transferidos e o objeto deste contrato de repasse, e deve conter, dentre outros, a relação dos participantes dos eventos realizados, com informações que possibilite localizá-los, como: endereço residencial e comercial, telefones, endereço eletrônico, entre outras, e relatório fotográfico contemplando momentos diversos da realização do evento."
15.	Diante da ausência de informações sobre o emprego dos recursos federais retirados da conta específica do Contrato de Repasse 289.282-08/2009, conclui-se pela existência de dano ao erário no valor ora apurado, hipótese que atrai a irregularidade das contas da responsável, nos termos do art. 16, inciso III, alínea c, da Lei 8.443/1992. 
16.	Ante o falecimento da responsável, o encargo pelo ressarcimento ao erário deve ser suportado pelo espólio da de cujus, caso ainda não tenha havido a partilha dos bens, ou, caso contrário, pelos seus herdeiros, até o limite do valor do patrimônio transferido (Acórdão 18207/2021-TCU-Primeira Câmara, relator Ministro Benjamin Zymler) . 
17.	Assinalo que a inexistência de bens a partilhar não é fator impeditivo da continuidade do processo de tomada de contas especial para fins de julgamento das contas do responsável falecido e condenação em débito do seu espólio ou dos seus herdeiros, uma vez que tal circunstância constitui matéria de defesa no âmbito do processo de execução judicial, passível de prova em contrário ou mesmo da superveniência de bens a partilhar (Acórdão 4954/2016-TCU-Segunda Câmara, relator Ministro Raimundo Carreiro) .
18.	Quanto à responsabilidade do Centro de Apoio aos Microempreendedores, em acréscimo às manifestações da SecexTCE e do MP/TCU, registro que, nos termos do Enunciado 286 da Súmula de Jurisprudência do TCU, "a pessoa jurídica de direito privado destinatária de transferências voluntárias de recursos federais feitas com vistas à consecução de uma finalidade pública responde solidariamente com seus administradores pelos danos causados ao erário na aplicação desses recursos".
19.	No caso em exame, a ausência de demonstração da gestão regular dos recursos transferidos ao Centro de Apoio aos Microempreendedores decorreu da falta dos Relatórios de Execução de Atividades - que deveriam ter sido apresentados para homologação do MDA ao final da execução de cada parcela prevista no cronograma físico-financeiro do Projeto de Atividades - PAT, e também da omissão da prestação de contas, que deveria ter sido entregue até a data limite de 27/10/2012. Como esses dois aspectos foram informados nas citações do Contratado e integraram os contornos objetivos desta lide, cabe julgar irregulares as contas da entidade com fundamento no art. 16, inciso III, alíneas a e c, da Lei 8.443/1992, e aplicar-lhe a multa proporcional ao dano prevista no art. 57 da Lei 8.443/1992.
20.	Sobre o sancionamento, é cabível pontuar que o Plenário desta Casa de Contas fixou o entendimento de que o Tribunal está subordinado ao prazo decenal de prescrição indicado no art. 205 do Código Civil, contado a partir do fato gerador, e de que o ato que ordenar a citação, a audiência ou a oitiva da parte interrompe a prescrição, nos termos do art. 202, inciso I, do Código Civil (Acórdão 1441/2016-TCU-Plenário, Relator Ministro Benjamin Zymler e Redator Ministro Walton Alencar Rodrigues) .
21. 	Sobre o dies a quo da contagem do prazo prescricional, esta Corte deliberou que: 
Acórdão 2278/2019-TCU-Primeira Câmara (relator Ministro-Substituto Augusto Sherman) 
"Nos casos de não comprovação da regular aplicação de recursos repassados mediante convênios ou instrumentos similares, a data limite para entrega da prestação de contas final ou a data da efetiva entrega antecipada assinala o marco inicial da contagem do prazo de prescrição da pretensão punitiva do TCU."
22.	Uma vez que a avença vigeu até o dia 27/9/2012 (peça 2, p. 223) , o prazo para a apresentação da prestação de contas - nos termos da Cláusula Décima Segunda, item 12 (peça 2, p. 213) - era o dia 27/10/2012. Haja vista que o ato de ordenação da citação se deu em 9/6/2020 (peça 23) , ou seja, em interregno menor que os dez anos fixados no mencionado Acórdão 1441/2016-TCU-Plenário, contado na forma disposta no Acórdão 2278/2019-TCU-Primeira Câmara, não há incidência da prescrição da pretensão punitiva.
	Ante o exposto, voto por que seja adotada a deliberação que ora submeto a este Colegiado.
T.C.U., Sala das Sessões, em 3 de maio de 2022.
MARCOS BEMQUERER COSTA
Relator